【裁判字號】    87,簡上,104
【裁判日期】    890518
【裁判案由】    給付工資
【裁判全文】
臺灣桃園地方法院民事判決  八十七年度簡上字第一○四號
    上  訴  人  國聯矽業化學股份有限公司
    法定代理人  甲○○
    訴訟代理人  李佳翰律師
    被上訴人    乙○○
    訴訟代理人  魏千峰律師
右當事人間請求給付工資等事件，上訴人對於中華民國八十七年三月二十三日本院桃
園簡易庭八十六年度桃簡字第七二二號第一審判決提起上訴，本院判決如左：
    主  文
原判決關於命上訴人給付如附表所示部分，及該部分訴訟費用負擔均廢棄。
右廢棄部分被上訴人在第一審簡易之訴及假執行之聲請均駁回。
其餘上訴駁回。
第一、二審訴訟費用由被上訴人負擔百分之二十，餘由上訴人負擔。
    事  實
甲、上訴人方面：
壹、聲明：
一、原判決廢棄。
二、右開廢棄部分，被上訴人在第一審之訴及假執行之聲請均駁回。
三、第一、二審訴訟費用由被上訴人負擔。
貳、陳述：除與原審判決書所載者相同茲予引用外，補稱：
一、程序方面：上訴人之法定代理人已由阮克漢變更為甲○○，依法承受訴訟。
二、實體方面：
（一）兩造爭點：
      (一)事實部分：
      Ａ、上訴人公司確有業務減縮情事：按勞動基準法（下稱勞基法）第十一條第
          二款規定之業務減縮，依最高法院八十八年台上字第二一七○號判決，係
          指其企業之經營，客觀上確有緊縮業務之必要而言，業務減縮與否，與事
          業營運是否好轉及盈餘多少，並無必然關係，業務減縮非僅指營業項目或
          生產品有無變動而言。本件上訴人因虧損，為講求效率合理經營，未具相
          關專業之幕僚人員及行政人員均予精簡，乃民營企業一般之通則，證人劉
          邦照、高國銓在鈞院均證稱確有精簡人員之必要，則上訴人公司確有業務
          減縮情事，堪可認定。
      Ｂ、上訴人公司確有虧損情事：
          證人林秀玉會計師在鈞院證稱在八十六年三月底前仍虧損五億五千一百萬
          元，並提出財務報表供鈞院參酌，足見被上訴人於八十六年三月十三日被
          解雇之際，上訴人公司確陷於虧損狀態，此為客觀情事，且有證人及報表
          可憑，當可採信。
      Ｃ、被上訴人確有不能勝任工作情事：
          被上訴人遭資遣之經過，業據宋康時提出報告書一份供鈞院參酌，證人高
          國詮、劉邦照復證稱：被上訴人確有不能勝任工作之情事，則上訴人所稱
          尚非虛妄。
      Ｄ、上訴人與工會間並無團體契約或集團協商存在：
          團體協約需以書面且經主管機關之認定始生效，團體協約第一條可資參照
          ，而集體協商應係僱主與工會協商洽商約定勞動條件而成立，茍未經協議
          商談，難認係集體協商，故上訴人於八十四年元月十六日之函覆工會，應
          係禮貌性之溝通，並非團體協約，亦非集體協商。
      Ｅ、徐麗清、華雷士、蘇俊裕、吳志賢等人，並非上訴人逼其離職，上訴人否
          認有逼迫員工離職情事，業據提出該四名人員離職申請書、收據等供鈞院
          參酌，足見公司因虧損或業務減縮資遣人員，非僅被上訴人乙人而已。
      Ｆ、被上訴人主張名片上頭銜更改，係上訴人同意云云，上訴人鄭重否認。
      (二)法律部份：
      Ａ、工作規則效力是否高於勞動契約仍有爭執：
          被上訴人主張工作規則高於勞動契約，然此非學者通說，亦未為實務所採
          ，故上訴人主張勞動契約高於工作規則，蓋工作規則係單方面制定，勞動
          契約係雙方合意而訂立。
      Ｂ、被上訴人主張上訴人未依工作規則解僱，故屬不合法解僱：
          經查工作規則第八條規定：「經本公司與產業工會協商後得予解僱」，細
          繹其意，並非以「經產業工會『協商』後『始』得予解僱」，足見與產業
          工會之協商，目的在使產業工會對其會員，於公司有意解僱前，通知其人
          ，其目的不以經工會同意為必要，應屬訓示規定，縱認上訴人未先與產業
          工會協商解雇，並不因此成為不合法之解雇。
      Ｃ、被上訴人辯稱依工作規則第八條及五十五條，解僱員工須與工會協商，且
          員工獎懲須送懲戒委員會，上訴人未先與產業工會協商，自屬不合法解僱
          ，然上訴人此舉並不因此成為不合法之解僱：
          按工作規則第八條「公司須與工會協商後得予解僱」並非規定公司解僱員
          工「『應』與工會協商」，足見該條僅係訓示規定，而工作規則第五十五
          條係針對「獎懲」所為之程序，並非解僱員工之規定，此觀工作規則第四
          十三條：「本公司員工之獎懲區分為五種：１、獎懲２、記功３、大功４
          、獎金５、晉級」故有關解雇既非獎懲之範圍，自不需召開獎懲委員會。
          況勞基法就何種情形得終止勞動契約，既定有法定理由，並採列舉方式，
          則凡符合勞基法第十一條、第十二條之情形，自得依法終止勞動契約，與
          工作規則無關。
      Ｄ、被上訴人辯稱上訴人解僱伊時，並未明敘法定事由，且於第一審言詞辯論
          時，先以伊不能勝任工作為由，嗣則稱公司營運虧損業務減縮而資遣，顯
          係臨訟杜撰之詞：
          按攻擊防禦方法得於言詞辯論終結前提出之，民事訴訟法第一百九十六條
          第一項定有明文，本件上訴人固於第一審先後主張不同之法定理由為攻防
          方法，然此既為法之所許，尚難以先後得以併存之理由為主張，即遽認係
          臨訟編織之詞，且所謂解雇既未據任何法定事由，亦與事實不符，上訴人
          於解雇時早已敘明解雇事由。
      Ｅ、被上訴人主張依解僱之最後手段性原則，上訴人於伊不能勝任工作下，亦
          不得輕言解僱云云：
          經查最後手段性原則，旨在判斷勞工違反勞動契約或工作規則之情節是否
          重大，並非判斷勞基法第十一條所定因虧損或業務緊縮時，不能勝任工作
          時，所為之解僱，並無該原則之適用。蓋第十一條係雇主預告終止勞動契
          約之法定事由，與同法第十二條在規範勞工因素，無須預告即得終止勞動
          契約迴異。被上訴人所提台北地院八十六年勞訴字第五四號判決，其事實
          即勞工違反工作規則，擅自將持經濟艙之五位親屬升等至頭等艙，而遭受
          解解僱，此案情形與本案情形不同。申言之，上訴人係基於勞基法第十一
          條所為解僱，並無解雇最後手段性原則，否則強令雇主繼續留任不勝任之
          勞工，或因虧損或業務減縮而不能解僱勞工，無從面對市場競爭法則，並
          非立法之目的。
      Ｆ、被上訴人主張上訴人事後仍招攬新進人員，足見並無減縮員工之必要云云
          ：
          惟查上訴人係招攬具相當專業之人員，並非未具專業之人員或行政人員，
          茍如被上訴人所辯，則政府一再欲精簡人事，似不得再舉辦高、普考？足
          見被上訴人所辯不足採。
三、證據：援用原審之立證方法外，提出：
          (一)最高法院八十四年度台上字第六七三號判決影本。
          (二)報紙影本一張。
          (三)經理宋康時報告書之中英文對照。
          (四)員工徐麗清離職申請書、員工華雷士收據、員工蘇俊裕存款憑條、員工
            吳志賢資遣費明細影本各一紙。
          (五)營利事業登記證
          (六)最高法院八十八年度台上字第二一七○號判決影本。
          並聲請訊問證人劉邦照、林秀玉。
乙、被上訴人方面：
壹、聲明：駁回上訴。
貳、陳述：除與原審判決書所載者相同茲予引用外，補稱：
一、上訴人未依八十四年一月十六日函覆產業工會之解僱員工以前，須書面二次通知
    及召開獎懲委員會，即逕自非法解僱被上訴人之行為，係不合法：
（一）被上訴人於遭非法解僱時，已由原任之總務課課長調職為「專員」，且舊職由
      訴外人劉邦照繼任，而被上訴人亦已開始繳交工會會費，係屬工會之會員，合
      先敘明。
（二）按企業（包括上訴人）必須遵守其與員工之集體協商結果，且其亦須遵守工作
      規則。上訴人八十四年一月十六日發函同意上訴人公司產業工會第四次理監事
      會提案第一案：「對服務表現不良員工欲資遣前，能事先以書面通知兩次，第
      三次始予資遣」，此集體協商結果之效力及於上訴人全體員工，上訴人自應遵
      守。
二、上訴人制定之工作規則效力及於全體員工，上訴人應遵守：
（一）按就勞動法法理言，姑不論工作規則之法源位階是否高於勞動契約，工作規則
      一經訂定後，在企業內即具有一種制度上之效力，雇主及全體員工皆應導守。
（二）按程序正義為目前法學界所注重。查上訴人公司制定之工作規則第八條，「公
      司與產業工會協商後得予解僱員工」及第五十五條「員工之獎懲，由各有關單
      位主管簽呈，依序再送獎懲委員會討論決定之。獎懲委員會成員由人事經理、
      廠長、總務課二位及工會常務理事三位，合計七成員組成」皆規定上訴人公司
      懲戒解僱員工之合法程序，而上訴人不僅未與工會協商即予解僱被上訴人，且
      其所謂獎懲委員會之組成形式上亦不合法（未包括工會理事且人數亦不足七人
      ），上訴人如此解僱被上訴人，即未保障被上訴人在遭解僱之程序上應有之正
      義，其為非法解僱，實屬明瞭。
（三）上訴人制定之工作規則第八條規定：凡有左列情形之一時，經本公司與產業工
      會協商後得予解僱員工，並依勞動基準法之規定發給資遣費：１．第二款：虧
      損或業務緊縮時。２．第五款：員工對於所擔任之工作確不能勝任時。可知，
      若上訴人欲以前述兩款理由解僱被上訴人時，上訴人亦應先與工會協商，始為
      合法之解僱程序，本件上訴人並未遵守此規定，其恣意解僱之行為，自非合法
      。上訴人自行制定之工作規則第五十五條復規定：「員工之獎懲，由各有關單
      位主管簽呈，依序再送獎懲委員會討論決定之」，上訴人亦應依上開程序獎懲
      被上訴人。本件上訴人未依上開程序與工會協商並通知被上訴人及送請獎懲委
      員會討論決定之，即非法解僱被上訴人，此終止契約之行為，自屬違法。
三、上訴人之解僱未具任何法定事由，故不合法：
    按上訴人於八十六年三月十三日解僱被上訴人時，並未敘明任何解僱之法定事由
    ，而於勞工局協調時，亦未說明解僱事由之依據，且在原審法院前兩次開庭時亦
    未見其說明解僱之法定事由，其後據以抗辯之事由亦前後不一，先以被上訴人不
    能勝任工作，繼則改稱無法與公司協調配合，最後始以公司營運不佳，虧損年年
    ，不得不資遣云云（參原審判決第八頁），具見上訴人所抗辯之法定事由應係臨
    訟編織之辭，上訴人所為顯屬非法解僱，茲再分述如下：
（一）上訴人非法解僱被上訴人，與勞基法第一一條第五款有違：
    １．按「協調勞資關係，促進勞資合作，為事業單位舉辦勞資會議之意旨，勞資
        雙方如對勞動基準法第一一條第五款工作是否能勝任之認定發生爭議時，自
        得提請勞資會議討論，惟如勞資會議無法決議時，得報主管機關認定」，有
        內政部七十四年九月十四日（七四）台內勞字第三四七０四０號函為憑，足
        見勞資雙方對於勞工是否工作勝任之認定發生爭議時，應審慎處理，宜請勞
        資會議討論，不宜逕憑己見，率予認定。上訴人所舉出之事實，皆屬臨訟編
        織之言，僅係為掩飾其任憑己意非法解僱被上訴人行為。
（二）上訴人非法解僱被上訴人，亦與勞基法第十一條第二款不符：
    １．查上訴人於八十六年三月十三日起，解僱被上訴人，係於公司營運轉虧為盈
        之際，依常理，公司自應與所有員工共同努力於公司業務之推展，而上訴人
        公司於此時以公司虧損為由，終止勞動契約，顯與常理有違，更違背勞資間
        之誠信。
    ２．上訴人於非法終止與被上訴人之勞動契約時，其通知函根本未以公司虧損為
        解僱之理由，且於原審前二次言詞辯論庭時，亦絲毫未曾提及，足見其為臨
        訟編織之言。
    ３．上訴人所謂公司業務緊縮有精簡人員之必要，遂予以解僱被上訴人。惟查被
        上訴人原任之總務部門，其編制之人員不減反增，可見總務部門之業務並無
        緊縮之現象，反有擴大之必要，且又於八十七年七月十五日及七月十九日，
        大豎徵人廣告，上訴人公司以總務部門有精簡人員之必要，解僱被上訴人，
        顯與常理有違。上訴人解僱被上訴人當時，並未處於虧損狀態，亦無裁員解
        僱之必要，核其所為顯屬權利濫用：
        (1)上訴人公司自八十二年度起至八十四年度止，雖有虧損情事發生，惟已逐
          年好轉，並自八十五年度（即八十五年十月一日至八十六年九月三十日）
          起，轉虧為盛（八十二年度虧損八千三百萬元，八十三年度虧損二千一百
          萬元，八十四年度虧損七千七百七十萬元，八十五年度淨益一億七千八百
          萬元（含處分土地收益一億七千萬元）等情，已據證人即負責簽證之會計
          師陳坤輝、林秀玉在原審到庭證述屬實，並有各該年度之資產負債表、損
          益表及財物報表在卷可稽，而上訴人解僱被上訴人係在八十六年三月十三
          日，則上訴人解僱被上訴人之時，顯非在公司虧損之際。
        (2)且查，上訴人將被上訴人恣意解僱後，被上訴人主管之總務課室，非但未
          被裁撤，反而與其他安全環保組等人員合併，提升為總務部，人員從十四
          人擴增為十六人，可見總務部之業務有擴大勞力需求之趨勢，況上訴人公
          司自稱公司有虧損，卻又於非法解僱被上訴人後，刊登徵才招募員工之廣
          告，且上訴人公司員工人數（八十一年～八十四年）亦從一百三十人增至
          一百八十五人（參原審証二十六），亦可見上訴人公司並無因虧損而有裁
          員解僱勞工之必要，則其行使解僱權所得之利益，與被上訴人所受之損失
          間，顯失平衡，上訴人顯已違反民法第一四八條權利濫用禁止之規定，解
          僱自應無效。
四、上訴人恣意解僱被上訴人，顯已違反解僱最後手段性原則，應屬無效：
（一）按從憲法第十五條所表彰的工作權保障之價值判斷為根據，在解僱時，因涉及
      勞工既有工作喪失之問題，當屬工作權保障之核心範圍。因此，在決定得否解
      僱時，法律上要求雇主於可期待之範圍內，捨解僱而採用對勞工權益影響較輕
      之措施，此方符合憲法工作權保障之價值判斷。且保障勞動契約存續、合理地
      限制雇主解僱權，正符合勞基法保障勞工權益之要求，故要求解僱應符合最後
      手段性原則，乃現行法之價值判斷。換言之，解僱應為雇主終極、無法迴避、
      不得已的手段，即「解僱之最後手段性」原則，台北地院八十六年勞訴字第五
      十四號判決即採取此種見解，且解僱最後手段性原則乃是各種類型之勞動契約
      終止所共通之原則，因此，於裁員解僱時，亦應有其適用。
（二）查本件上訴人解僱被上訴人時未具法定事由，其解僱被上訴人已屬非法，且縱
      使上訴人欲解僱被上訴人，亦應符合最後手段性原則，否則仍係於法未合。惟
      事實上，上訴人並未舉証其解僱被上訴人係其終極、無法迴避、不得已之手段
      ，顯見其解僱已違反最後手段性原則，依法自屬無效。
五、綜上所述，上訴人解僱被上訴人當時不僅未具法定事由，且亦違反解僱最後手段
    性原則，況本件解僱當時，上訴人公司不僅無虧損之情事，並有擴大勞力需求之
    事實，上訴人解僱被上訴人亦屬權利之濫用。且上訴人行使解僱權亦未遵守工作
    規則第八條、第五十五條所訂之程序，即未保障被上訴人在遭解僱之程序上應有
    之正義，是上訴人解僱被上訴人之行為，在程序上、實體上均不合法，顯為非法
    解僱，其上訴無理由，應予駁回。
參、證據：援用原審之立證方法外，提出：
          (一)黃程貫著勞動法第三四一頁影本。
          (二)由右書第一○四至第一○五頁。
          (三)台灣台北地方法院八十六年度勞訴字第五四號判決。
          (四)黃程貫著勞動法第四八六至第四八七頁。
          (五)林更盛著評最高法院對於勞基法上解雇事由的認定。
          (六)被上訴人八十七年八月至十二月、八十八年一月至十二月扣繳憑單。
          並聲請訊問證人高國詮。
    理  由
一、本件被上訴人起訴主張：其自民國七十八年十二月一日起受僱於上訴人，擔任總
    務課長一職，詎上訴人未依法定程序，依照工作規則第八條、第五十五條規定，
    與產業工會協商，並以書面二次通知被上訴人及召開獎懲委員會討論決定，亦無
    勞動基準法第十一條規定之法定事由，竟任意以被上訴人辦事效率不彰不能勝任
    工作、無法與公司協調配合、公司營運虧損等理由，並違反解雇最後手段性原則
    ，於八十六年三月十三日片面將被上訴人解僱，致使被上訴人生活頓失依恃，其
    解僱為不合法，兩造間之僱傭關係仍舊存在，而上訴人非法將被上訴人解僱時，
    被上訴人之工資每月為七萬三千八百元，被上訴人於同年三月十四日至上訴人公
    司上班時，卻遭上訴人拒絕，使被上訴人之工作權落空，上訴人自八十六年三月
    十四日起即拒付被上訴人每月之工資，亦未給付被上訴人應有之勞動節、端午節
    、中秋節之金共一萬五千元，及年終工作金七萬三千八百元，另被上訴人遭
    解僱後至八十八年九月間開始工作，每月收入六萬元等情，已據被上訴人於原審
    提出核薪通知單、組織異動公告、人事令、上訴人公司八十六年三月十三日函、
    工作規則、存證信函、及公司年終金發放辦法等件為證，上訴人對於被上訴人
    原為上訴人公司之總務課長，每月工資七萬三千八百元，自八十六年三月十三日
    起，上訴人終止兩造間勞動契約，並未發給自解僱之日起之工資、三節金及一
    個月工資之年終金及被上訴人自八十八年九月間從事工作每月收入六萬元等情
    固不爭執，惟否認係非法終止勞動契約，辯稱：被上訴人身為公司總務課長，不
    僅對該課人員之工作分配不均，且對上級交辦事項，亦多推託遲延，獨斷而為，
    如上下班出勤卡，不依規定作業，造成管理上之困難，所印制之名片，自行更改
    職稱、姓名，訓練參加申請單不依規定送核，怠忽職守，未依指示執行公司擴大
    會報所決議交由總務課執行之事項，造成業務推動困難，上訴人為改善營運，提
    昇競爭力，自得將工作不能勝任之被上訴人予以資遣，且上訴人與工會間並無團
    體協約存在，工作規則係上訴人單方制定，其效力低於兩造合意訂定之勞動契約
    ，上訴人因營運虧損業務減縮，為改善營運，決定重新編組，並精簡人員，依勞
    基法第十一條將被上訴人資遺解僱，自無須與依工作規則之規定與工會協商，被
    上訴人不得請求前開工資及金云云。
二、惟查：
  (一)關於上訴人主張公司於八十六年三月尚處於虧損狀態：
    本院查證人即負責簽證之會計師林秀玉到庭證稱：上訴人在八十五年九月三十即
    解僱被上訴人前一年，全部虧損共五億四千七百五十萬元，八十五年九月三十日
    股本是五億八千萬元，故八十五年十月一日至八十六年九月三十日之會計年度（
    即八十五年度）需採取改善措施，因為股本已經快被侵蝕殆盡，乃增資二億五千
    萬元股本，至八十六年九月三十日股本八億三千萬元，為改善營業情形，乃出賣
    土地，於八十六年三月十八日上訴人與第三人締約，於當年五月收尾款並過戶，
    出售價金扣除土地增值稅等費用淨得一億七千萬元，八十五年度因此才會賺錢（
    轉虧為盈）因前述之增加股本及出賣土地，故八十五會計年度（八十五年十月一
    日至八十六年九月三十日）公司有盈餘，但不足補以前上一年度之虧損，自八十
    五年十月至八十六年三月虧損額是四百三十萬元，至八十六年九月三十日虧損仍
    達三億六千九百萬元。故在簡易庭說上訴人有淨利一億七千萬元，為出售土地年
    度出售土地所得而致，此（出售土地所得）並未與前一年度之虧損額扣抵，總體
    而言，上訴人在八十五會計年度仍有虧損，且在會計上上訴人出售土地於八十六
    年五月才過戶，故收益八十六年才發生，因此在八十五年十月至八十六年三月（
    上訴人）仍共有四百五十萬元虧損等語，並提出資產負債表、損益表為證（見本
    院八十八年十二月九日準備程序筆錄）。次查，證人即負責八十二、八十三會計
    年度簽證會計師陳坤輝於原審證稱：上訴人八十二年度虧損八千三百萬元，八十
    三年度虧損二千一百萬元，依八十四年九月三十日資產負債表來看，其現金流量
    困難，償債能力差，公司確實是虧損等語（見原審八十六年十二月八日筆錄）。
    證人林秀玉於原審稱：八十四年十月一日至八十五年九月三十日是八十四年度，
    虧損七千七百七十萬元，八十五年度自八十五年十月一日至八十六年九月三十日
    ，在八十六年三月中曾處分一筆土地，收益新台幣一億七千萬元，八十五年度淨
    益一億七千八百萬元，處分土地在八十六年三月簽約，五月份過戶，公司年年虧
    損，理由是貨品發到大陸競爭，生產成本及管消費用都無法自主所致等語。由證
    人陳坤輝、林秀玉於原審所為證述及所提出之相關財務報表暨林秀玉於本院所為
    證詞與所呈之相關財務報表相互以觀，上訴人於八十二、八十三、八十四會計年
    度共虧損一億八千一百七十萬元，八十五會計年度於八十六年三月出售土地，同
    年五月過戶，出售土地之淨益僅一億七千萬元，根本不足彌補前二年度之虧損，
    更不可能有盈餘，可證證人林秀玉於本院審理中稱其於原審所稱八十五年度淨益
    一億七千八百萬元並未與前各年度虧損扣抵等語，與事實相符，原審認上訴人之
    財務狀況於八十五年度已經轉虧為盈等情，尚有未洽。故上訴人主張其於八十六
    年三月十四日解僱被上訴人時，公司仍處於虧損狀態等語，資堪採信。
  (二)關於上訴人主張有業務緊縮情形：
    證人即上訴人公司廠長高國詮到庭證稱：八十六年間因為公司於八十五會計年度
    長年虧損，故要精簡人事，於是上自總經理下至廠長之公司管理階層研商，於農
    曆過年前擬定一計劃將部分組織合併及資遣部分員工，調乙○○（被上訴人）是
    因他不適任，公司認被上訴人不適任，屬於被資遣人員，桃園工廠組織合併不需
    要乙○○，當時準備八十六年農曆過年後要資遣乙○○，乙○○不同意，乃報給
    德籍總經理宋康時處理，將陳某留在桃園有礙士氣，且組織合併並無乙○○之職
    位，總經理乃將乙○○調職台北，希望可以改善其工作狀況，八十六二月二十六
    日發布命令，同年三月一日將總務部改由廠長管理，之前被上訴人之總務課是屬
    人事行政部，三月一日改組人事行政部被裁撤，併入總務部等語（見本院八十九
    年二月十五日準備程序筆錄）。證人即現任上訴人公司總務部主任劉邦照到庭證
    稱：本事件發生時伊擔任生產部主任兼廠長特助，被上訴人遭解僱後，伊接任總
    務部主任，八十六年二月底公司公告將公司白煙包裝場合併，被上訴人（原任之
    總務課經合併變為總務部）雖有十六人，但係合併安全環保及清潔環境部門人員
    ，故實際總務課留任改編之總務部只有十人，公司在資遣被上訴人時並無擴大編
    制，人員由一百九十人降為一百八十人左右（見本院八十八年十二月九日準備程
    序筆錄），並提出上訴人公司八十六年二月至六月員工名冊、上訴人公司八十六
    年三月組織表、八十五年五月公司組織表、八十六年二月二十六日組織異動公告
    、八十六年二月二十八日至同年五月十八日公司人員異動表為證。由上述證人高
    國詮、劉邦照之證，再與證人所提出之上訴人於八十六年二月二十六日發布之組
    織異動公告、上訴人公司八十六年二月至五月之人員異動表以觀，被上訴人原任
    之人事行政部下之總務課於八十六年三月一日與安全環保人員、領工、廠區清潔
    人員等合併成為總務部，由廠長高國詮兼任總務部主任，人員有十六人（含主任
    高國詮），上訴人公司八十六年二月至六月間，員工總數由一百八十八人降為一
    百六十七人，且證人林秀玉於原審證稱：上訴人公司年年虧損在成本人員各種費
    用上均需作調整等語，雖上訴人於解僱被上訴人後，仍刊登廣告徵才，惟其所欲
    徵用者均為專業人才而非如被上訴人工作性質之一般行政人員，可見上訴人確實
    因為虧損而有重新調整各單位業務職權，客觀上就非技術專業之單位確實有緊縮
    業務之必要。
 (三)按上訴人自行制定於八十二年三月三日經桃園縣政府以勞動字第○四六三一二
   號函核備之工作規則第八條第二款、第五款分別規定：凡有虧損或業務緊縮時、
   員工對於所擔任之工作確不能勝任時，經本公司與產業工會協商後得予解僱員工
   ，並依勞動基準法之規定發給資遣費。則上訴人就自行片面制定之工作規則即應
   受約束而須遵守，該工作規則之性質，其效力至少應與兩造勞動契約相同而為勞
   動契約之一部分，上訴人主張該工作規則之效力因單方制定效力低於勞動契約云
   云，並不足採。次按「協調勞資關係，促進勞資合作，為事業單位舉辦勞資會議
   之意旨，勞資雙方如對勞動基準法第十一條第五款工作是否能勝任之認定發生爭
   議時，自得提請勞資會議討論，惟如勞資會議無法決議時，得報主管機關認定」
   ，有內政部七十四年九月十四日（74）台內勞字第三四七０四０號函在卷可憑，
   足見勞資雙方對於勞工是否工作勝任之認定發生爭議時，應審慎處理，宜提請勞
   資會議討論，不宜逕憑已見，率予認定。而上訴人公司產業工會於八十四年五月
   十二日召開第四屆第四次理監事會議時，會中達成決議，即「公司對服務表現不
   良之『員工』欲資遺前，應先以書面通知兩次，第三次始予資遺」，上訴人公司
   對於上開決議並覆文表示「同意參照辦理」等情，又有該理監事會議紀錄及八十
   四年六月十四日之公司同意函存卷為證，按所謂團體協約係雇主或有法人資格之
   雇主團體，與具有法人資格之工人團體，以規定勞動關係為目的所締結之書面契
   約，則上訴人公司之產業工會於八十四年五月二日第四屆理監事會議所決議之事
   項以書面送達上訴人，上訴人並於八十四年六月十四日以書面表示同意參照辦理
   ，兩造間就資遺員工之條件及方式，即應認有團體協約存在，上訴人主張八十四
   年六月十四日通知工會之函文屬禮貌性溝通而非團體協約、集體協商云云，並不
   足採。上訴人如認為被上訴人表現不佳，不能勝任工作且公司因虧損業務緊縮等
   理由，而欲行資遣時，自應依照上開協約、工作規則審慎辦理，乃上訴人始終未
   曾將被上訴人如何表現不佳，不能勝任之情形，以二次「書面」通知被上訴人，
   且從未與產業工會進行協商逕行將被上訴人解僱，此為上訴人所不爭，則姑勿論
   被上訴人有何不能配合等工作不勝任之情形，上訴人逕行解約資遣，即應認有違
   上開團體協約之約定與工作規則之規定，而難謂合法。
三、綜上各情，上訴人片面終止勞動契約之行為，既非合法，已見前述，則兩造間之
    僱傭關係仍屬存在，而依民法第二百六十七條、第二百三十四條及同法第四百八
    十七條之規定，因可歸責於上訴人之事由，致被上訴人不能給付勞務，且亦因上
    訴人受領勞務遲延，被上訴人依法並無補服勞務之義務，從而，被上訴人依照前
    開規定，於原審請求上訴人給付自八十六年三月十四日起至回復原職（即受領勞
    務給付）之日止之工資（每月七萬三千八百元，含被告按月發給勞工定額之交通
    津貼、伙食津貼等經常性給與之工資），扣除如附表所示上訴人不爭執之四十八
    萬八千元（即被上訴人於八十八年九月一日至本院言詞辯論終結日之八十九年五
    月四日止，因上訴人受領被上訴人勞務給付遲延之可歸責於上訴人之事由，被上
    訴人已經另外從事勞務工作所得每月六萬元，此期間內共計四十八萬八千元，該
    部分被上訴人因經另外從事工作而無損害，自應予以扣除）於法並無不合，應予
    准許。又兩造間之僱傭關係既仍存在，上訴人受領勞務又有遲延，則難認被上訴
    人拒服勞務。而上訴人對公司在職員工，除係試用階段或提前離職者外，均固定
    發給年終工作金一個月工資及三節金一萬四千元（勞動節並未發給，該節所
    發一千元，係員工福利委員會所發，並非上訴人）等情，又據證人即上訴人公司
    總務主任劉邦照於原審證述在卷（見原審八十七年三月二日、同月十八日筆錄）
    ，從而，被上訴人於原審另請求上訴人給付上開年終金及三節金共八萬七千
    八百元部分，核無不合，亦應准許。
四、從而上訴人提起上訴，請求廢棄原判決，就原審命上訴人給付附表如所示四十八
    萬八千元部分，上訴意旨指摘原判決不當，為有理由，上訴人就該部分聲明不服
    ，自應由本院將原判決此部分廢棄改判如主文第一項、第二項所示。至於上訴人
    其餘上訴，既非正當，上訴人此部分指摘原判決不當，即無理由，應予駁回。
五、本件事證已臻明確，兩造其餘攻擊防禦方法於本件判決結果不生影響，爰不一一
    贅述，附此敘明。
六、據上論結，本件上訴為一部有理由，一部無理由，依民事訴訟法第四百三十六條
    之一第三項、第四百四十九條第一項、第四百五十條、第七十九條但書，判決如
    主文。
中      華      民      國    八十九    年      五      月      十八    日
                            臺灣桃園地方法院民事第二庭
~B審判長法官  黃國忠
~B法      官  周祖民
~B法      官  林孟宜
右為正本係照原本作成
中      華      民      國    八十九    年      五      月      六      日
~B法院書記官  姜國駒
附表：
編號   期間                    金額（新台幣）
一、   八十八年九月全月        六萬元
二、   八十八年十月全月        六萬元
三、   八十八年十一月全月      六萬元
四、   八十八年十二月全月      六萬元
五、   八十九年一月全月        六萬元
六、   八十九年二月全月        六萬元
七、   八十九年三月全月        六萬元
八、   八十九年四月全月        六萬元
九、   八十九年五月一日至四日  八千元
合計                           四十八萬八千元


司法院資訊處製作；財團法人民間司法改革基金會備份。
